臺灣澎湖地方法院民事判決　　　　　　　 108年度訴字第52號
原　　　告　歐洪巒嬌
訴訟代理人　薛西全律師
　　　　　　劉妍孝律師
　　　　　　李吟秋律師
被　　　告　謝美麗　
　　　　　　歐朔銘　

　　　　　　歐書妤　
共　　　同
訴訟代理人　蕭琪男律師
上列當事人間請求土地所有權移轉登記等事件，本院於民國110
年11月2日言詞辯論終結，判決如下：
    主  文
被告應於繼承被繼承人歐○○之遺產範圍內，連帶給付原告新台
幣伍佰陸拾陸萬陸仟陸佰陸拾柒元，及自民國一一０年十月二十
九日起，至清償日止，按年息百分之五計算之利息。
原告其餘之訴駁回。
訴訟費用由被告連帶負擔百分之八十五，餘由原告負擔。
    事實及理由
一、原告起訴主張：
（一）澎湖縣○○鄉○○○段000○000地號土地（嗣合併為澎湖
      縣○○鄉○○○段000地號，下稱系爭土地）原為歐○○
      （已於民國104年1月18日死亡，原告為歐○○配偶，為歐
      ○○唯一繼承人）所有，歐○○因對外有負債，乃基於借
      名登記法律關係，於98年9月28日以買賣為原因，將系爭
      土地所有權辦理移轉登記予其前女婿即訴外人吳○○，吳
      ○○嗣再於103年2月25日以買賣為原因，將系爭土地所有
      權辦理移轉登記予歐○○（歐○○之子，已於110年1月19
      日死亡，由被告共同繼承）。歐○○先後將系爭土地借名
      登記予吳○○、歐○○，茲歐○○業已死亡，上開借名關
      係即告消滅，而原告係歐○○之唯一繼承人，自得請求被
      告返還系爭土地。
（二）依訴外人吳○○到庭證稱歐○○、歐○○父子向其借款新
      台幣（下同）100萬元而提供系爭土地供擔保，嗣因該100
      萬元債權已受償，吳○○再將系爭土地移轉予歐○○等情
      ，可見吳○○與歐○○、歐○○間均無買賣關係存在，而
      係歐○○先後與吳○○、歐○○成立信託讓與擔保關係，
      茲上開借款債務業已清償，信託讓與擔保原因已消滅，被
      告自應返還系爭土地予原告。
（三）惟因歐○○前以系爭土地向第三人抵押借款，且未清償其
      個人債務，嗣由其債權人鮑○○聲請強制執行查封拍賣系
      爭土地，系爭土地經以0000000元拍定在案，致被告對系
      爭土地喪失處分權能，已無法將系爭土地移轉予原告，自
      屬可歸責於被告之事由致給付不能，爰依借名登記法律關
      係、民法第550條、第541條、第179條、第184條第1項、
      第213條第1項、第216條第1項、第767條第1項中段、第22
      6條第1項、第1148條第1項、第1153條第1項等規定及信託
      讓與擔保關係，請求被告連帶賠償，並聲明：被告應於繼
      承被繼承人歐○○之遺產範圍內，連帶給付原告0000000
      元，及自110年10月29日起，至清償日止，按年息百分之5
      計算之利息。
二、被告則以：歐○○於98年9月28日將系爭土地賣給吳○○，
    吳○○再於103年2月25日將系爭土地賣給歐○○，渠等間並
    無借名登記或信託讓與擔保關係存在，原告請求被告返還系
    爭土地或損害賠償，均無理由等語為辯，並聲明：原告之訴
    駁回。
三、得心證之理由：
（一）原告主張系爭土地原為歐○○（已於民國104年1月18日死
      亡，原告為歐○○配偶，為歐○○唯一繼承人）所有，歐
      ○○於98年9月28日以買賣為原因，將系爭土地所有權辦
      理移轉登記予其前女婿即訴外人吳○○，吳○○嗣再於
      103年2月25日以買賣為原因，將系爭土地所有權辦理移轉
      登記予歐○○（歐○○之子，已於110年1月19日死亡，由
      被告共同繼承），而系爭土地因歐○○前以之向第三人抵
      押借款，且未清償其個人債務，嗣經法院依強制執行程序
      拍賣變得價金0000000元在案等事實，有系爭土地登記謄
      本、買賣登記案件資料、戶籍謄本、繼承系統表、本院家
      事庭通知、臺灣士林地方法院110年度司繼字第663號民事
      裁定、本院民事執行處函附強制執行金額分配表等附卷可
      稽，並經本院調閱本院109年度司執字第2941號拍賣抵押
      物強制執行案卷查核無誤，均堪認屬實。
（二）按所謂信託讓與擔保，應以債務人為擔保其債務，將擔保
      物所有權移轉於債權人，且使債權人在不超過擔保目的範
      圍內，取得擔保物所有權者稱之。本件就系爭土地所為上
      開二次所有權移轉登記固均以買賣為原因，惟證人吳○○
      到庭證稱「98年9月28日歐○○以買賣為原因將○○○段
      000、000地號土地移轉所有權給我，：：：，當時是因為
      歐○○或歐○○在外有負債，他們父子向我週轉，所以我
      先拿錢借他們，歐○○才將土地移轉給我作為保障，我借
      他們的錢大約100萬元左右，當時錢都是交給歐○○，歐
      ○○有親口向我說如果向我借的錢有還我，地就還給他，
      如果沒有還錢，地就由我留著就好」、「103年2月25日我
      又以買賣為原因將上開土地移轉登記給歐○○，：：：，
      （是因為）原來歐○○父子有向我借錢，後來歐○○有把
      錢還給我了，所以我就把土地移轉登記給他，因為剛剛有
      說如果還我錢，土地就要還他。歐○○應該也是還我100
      萬元」、「當時我錢借出去是歐○○來拿的，要辦理第一
      次的所有權移轉登記（歐○○移轉給我）的相關文件我也
      是交給歐○○的，後來第二次辦理移轉登記也是因為歐專
      福拿錢還我，我才把相關文件交給歐○○，所以從頭到尾
      都是歐○○在跟我接觸，他說怎樣就怎樣」、「我不知道
      第二次移轉登記的相對人是何人。我錢借出去有拿回來就
      好，土地要登記在誰的名下跟我無關。因為我跟歐○○曾
      有姻親關係，所以他們家要求我拿錢出來借他們週轉我就
      答應了，也沒有另外訂立書面契約」等語，足見系爭土地
      上開二次移轉之目的均在於擔保債務人歐○○之100萬元
      元債務（向吳○○借款100萬元及歐○○代償100萬元，詳
      後述），此與買賣係由一方支付價金，他方受領標的物之
      情形，㢠不相侔，核其性質，應屬信託讓與擔保關係，是
      原告主張歐○○與吳○○、歐○○就系爭土地成立借名登
      記法律關係云云，尚非可採，惟原告另主張渠等間成立信
      託讓與擔保法律關係一節，則屬有據，至被告辯稱渠等間
      係成立買賣關係云云，亦非可採。
（三）參諸吳○○證稱：係歐○○或歐○○向我借100萬元，後
      來歐○○有拿100萬元還我等語及債務人為擔保自己之債
      務而提供己有之資產供債權人擔保，亦符一般日常生活經
      驗等情，因認歐○○係為擔保自己向吳○○借款100萬元
      之債務而於98年9月28日將系爭土地信託讓與吳○○，嗣
      又為擔保歐○○代歐○○償還之100萬元債務，而將系爭
      土地於103年2月25日信託讓與歐○○。又按信託的讓與擔
      保，乃屬權利移轉型之擔保物權，即債務人為擔保其債務
      之清償，將擔保物所有權移轉登記於債權人，而使債權人
      在不超過擔保之目的範圍內，取得擔保物之所有權，債務
      人如不依約清償債務時，債權人得依約定方法取償，無約
      定時亦得逕將擔保物變賣或估價，而就該價金受清償（最
      高法院80年度台上字第1813號判決意旨參照）。查歐○○
      係為擔保歐○○代償之100萬元債務，將系爭土地移轉予
      歐○○而成立信託讓與擔保法律關係，有如上述，歐○○
      對歐○○既有代為清償100萬元之債權，則歐○○（已由
      被告繼承）自得就系爭土地拍賣所得之價金0000000元，
      於100萬元之債權範圍內取償，從而，原告本於信託讓與
      擔保法律關係，得向被告請求返還之金額為0000000元【
      計算式：0000000元-0000000元＝0000000元】。
四、綜上所述，原告本於信託讓與擔保法律關係，請求被告於繼
    承被繼承人歐○○之遺產範圍內，連帶給付原告0000000元
    ，及自110年10月28日當庭請求被告以金錢賠償（本院卷（
    二）第61頁）之翌日即110年10月29日起，至清償日止，按
    年息百分之5計算之利息，為有理由，應予准許，逾此範圍
    之請求，則屬無據，應予駁回。
五、結論：原告之訴為一部有理由，一部無理由，依民事訴訟法
    第79條，判決如主文。
中    華    民    國   110    年    11    月    3     日
                        民事庭  法  官  陳順輝
以上正本係照原本作成。
如對本判決上訴，須於判決送達後20日之不變期間內，向本院提
出上訴狀（須附繕本）。如委任律師提起上訴者，應一併繳納上
訴審裁判費。
中    華    民    國   110    年    11    月    3     日
                                書記官  許致愷